【裁判字號】    90,台上,6250
【裁判日期】    901012
【裁判案由】    偽造文書等罪
【裁判全文】
最高法院刑事判決                                九十年度台上字第六二五○號
    上  訴  人  甲○○
    被      告  乙○○
右上訴人因自訴被告偽造文書等罪案件，不服台灣高等法院台南分院中華民國八十八
年三月三十一日第二審判決（八十八年度上訴字第三○九號，自訴案號：台灣台南地
方法院八十七年度自字第三四五號），提起上訴，本院判決如左：
    主  文
原判決撤銷，發回台灣高等法院台南分院。
    理  由
本件原判決以上訴人甲○○在第一審自訴意旨略稱：上訴人於民國八十二年十月十五
日上午，與被告乙○○及案外人鄔之盛、錢武志等人，在台北市世貿大樓鄔之盛辦公
室洽談工程合作，當場成立協議，由被告即時製作協議書二份，約定由上訴人介紹工
程予被告等人，而被告則給付新台幣（下同）二百五十萬元之保證金予上訴人（一份
協議書保證金五十萬元，另一份則為二百萬元，並約定由上訴人提供案外人洪桂秋所
有，坐落台南縣永康市○○○段一七六七－一、一七六七－二號土地及建號三○九號
房屋，設定抵押權予被告供擔保）。詎被告居心叵測，諉稱保證金二百萬元之協議書
文字欠端正，擬攜回自宅重行繕校云云，並以空白紙一張要求上訴人事先簽名捺指印
，上訴人不疑而允其所請，事後始發現該協議書竟記載上訴人指定將該二百萬元逕匯
入第一銀行西台南分行林崑林帳戶內，致上訴人毫無所得。又上訴人與被告係八十二
年十月十五日始相識，並於當日成立協議，然被告卻早於同年十月十四日，即已向台
南縣永康地政事務所申請前揭不動產之抵押權設定登記，顯然被告於同年十月十四日
之前，即以非法方式取得登記必備之土地建物所有權狀、印鑑證明，並在上訴人不知
情之情形下設定抵押權，而抵押權為債權之從權，被告以案外人洪桂秋之不動產設定
抵押權，並未將抵押權所擔保之借款，交付洪桂秋或洪桂秋之代理人即上訴人，乃竟
變造文書，以林崑林為受付人，因認被告涉犯變造文書、偽造債權、背信及使公務員
登載不實等罪嫌云云。經審理結果，認不能證明被告犯罪，因而維持第一審諭知被告
無罪之判決，駁回上訴人之第二審上訴，固非無見。
惟查：(一)證據雖已調查而其內容尚未明瞭者，即與未經調查無異，如遽行判決，仍屬
應於審判期日調查之證據未予調查。又判決所憑之證據及其說明之理由，均須與卷內
之證據資料相適合，否則即有證據上理由矛盾之違法。原判決就上訴人所指「渠等簽
約日期為八十二年十月十五日，而被告辦理抵押權之送件日期為八十二年十月十四日
，顯係於自訴人不知情情形下，設定抵押權，有涉犯偽造債權及使公務員登載不實罪
嫌云云」一節，係以上訴人自承因積欠案外人陳香志一百五十萬元，經商得友人洪桂
秋同意，以其土地及建物所有權狀，交由陳香志設法借貸同額款項以為清償等情，因
認上訴人既已將案外人洪桂秋之所有權狀交予陳香志，則陳香志是否因此於簽約日（
即八十二年十月十五日）前，即與被告提前辦理抵押權設定，亦可有能，為有利於被
告之論據之一（見原判決第五頁，理由二之(四)）。然依卷內資料，被告於本件經上訴
人提起自訴前，在檢察官偵查中係稱：辦理前揭抵押權設定登記所需之所有權狀、印
鑑證明等文件，係由上訴人交付給伊等語（見偵字第七八八九號卷第二十頁背面），
所供與上訴人之指訴既有差異，實情究竟如何，顯然仍欠明瞭，而此一待證事項之釐
清，與判斷被告有無偽造文書之犯行，至有關係。原審未予詳查慎斷，率為上開與上
訴人之指訴及被告之辯解均不相符之推論，自有調查職責未盡及證據上理由矛盾之違
法。(二)已受請求之事項未予判決者，其判決當然違背法令，刑事訴訟法第三百七十九
條第十二款定有明文。本件依上訴人在第一審提出之自訴狀所載，其自訴被告之犯罪
事實，除上開部分之外，尚有「被告明知與洪桂秋、自訴人（即上訴人）間並無真正
債權債務關係，猶飾詞向鈞院（指第一審法院）申請（聲請）拍賣抵押物，且盡扭曲
真實能事，意圖不法所有，其使公務員登載不實與背信，自有刑法第二百十四條、第
三百四十二條犯行成立要件」等部分（見第一審卷第二頁背面、第三頁），原審對於
該部分漏未論述裁判，併有已受請求之事項未予判決之違背法令。上訴意旨指摘原判
決不當，非無理由，應認有撤銷發回之原因。
據上論結，應依刑事訴訟法第三百九十七條、第四百零一條，判決如主文。
中      華      民      國     九十     年      十      月     十二     日
                              最高法院刑事第十一庭
                                  審判長法官  林  增  福
                                        法官  邵  燕  玲
                                        法官  吳  昆  仁
                                        法官  陳  世  雄
                                        法官  惠  光  霞
      右正本證明與原本無異
                                              書  記  官
中      華      民      國     九十     年      十      月     十六     日


司法院資訊處製作；財團法人民間司法改革基金會備份。
